臺灣臺中地方法院刑事判決　　　　　　　　　　　八十九年度訴字第二六五六號
　　公　訴　人　臺灣臺中地方法院檢察署檢察官
　　被　　　告　辛○○
　　被　　　告　丙○○
右列被告等因偽造文書等案件，經檢察官提起公訴（八十九年度偵字第一三八五一號
八十九年度偵字第二四七六號），本院判決如左：
    主  文
辛○○、丙○○共同連續行使偽造私文書，足以生損害於他人，各處有期徒刑捌月。
    事  實
一、辛○○與丙○○係夫妻關係，於民國八十六年五月十日，由辛○○名義擔任會首
    召集互助會，邀集癸○○、子○○ (起訴書誤載為劉色素、蔡玉雙)、丑○○ (
    加入二會)、楊美霞 (包括其夫蔣啟松名義共加入二會)、甲○○ (已改名為乙○○)等人參加互助會，期間並由二人共同或單獨收取會款。該互助會會首連同會
    員共計二十三會，會期自八十六年五月十日起至八十八年三月十五日止，每會新
    台幣（下同）二萬元，採外標方式標會，於每月十日開標。詎辛○○與其夫丙○○均明知尚有其他負債，家庭財務已陷入困境，為勉強週轉，竟共同基於意圖為
    自己不法所有以及偽造標單予以行使之概括犯意聯絡及行為分擔，由辛○○向其
    他互助會員 (其所指得標人以外之會員)偽稱：１、八十六年六月十日 (起訴書
    誤為八十六年五月十日，蓋該第一次八十六年五月十日應係由會首取得會款)之
    第一會由丑○○以二千八百元得標；２、八十六年十月十日 (起訴書誤為八十六
    年九月十日)第五會由丑○○以四千五百元得標；３、八十六十一月十日 (起訴
    書漏未記載)第六會由戊○○以五千一百元得標；４、八十六年十二月十日 (起
    訴書誤為八十六年十一月十日)第七會由翁美麗 (即丁○○○)以四千三百元得標
    ；５、八十七年二月十日第九會由寅○○以四千元得標 (起訴書漏未記載)；６
    、八十七年五月十日 (起訴書誤為八十七年四月十日)第十二會由子○○以四千
    五百元得標；７、八十七年六月十日 (起訴書誤為八十七年五月十日)第十三會
    由癸○○以五千一百元得標；８、八十七年九月十日第十六會 (起訴書誤為第十
    七會)由蔣啟松以七千二百元得標；９、八十七年十月十日第十七會由楊雪蝦 (
    霞)以八千七百元得標 (起訴書漏未記載)云云，並均在台中縣大雅鄉○○路○段
    二十三巷八十七號住處，連續偽造丑○○、戊○○、翁美麗 (即丁○○○)、寅
    ○○、子○○、癸○○、蔣啟崧、庚○○等人名義之標單提出向其他會員行使之
    ，足以生損害於丑○○等人，致使丑○○等人陷於錯誤，丑○○ (兩會)、子○○、癸○○、庚○○ (兩會)，均繼續按月繳交會款至八十七年十二月份；乙○○更繳交至八十八年一月份。丙○○則仍基於上開共同犯意之聯絡，不僅於該會
    進行期間，曾向會員丑○○、子○○等人收取會款，並於開標時在上開處所在旁
    幫忙標會事宜，嗣經丑○○等人發現被冒標情事，辛○○及丙○○共同出面處理
    債務，丙○○親自主持解決債務會議，共同與上開被冒標人協商還款事宜，並簽
    立(債務清償)協議書 (由丙○○擔任連帶保證人)予丑○○、子○○、癸○○、
    庚○○ (蔣啟崧)等人、或由丙○○簽發本票予翁美麗 (即丁○○○)、賴秀如、
    或由辛○○、丙○○共同簽發本票予乙○○等人資為搪塞。分別 (扣除還款外)
    向癸○○詐得三十七萬四元、丑○○八十六萬元、子○○三十七萬四千元、庚○○(以蔣啟崧名義部分)七十七萬元、乙○○三十六萬九千四百元、寅○○五十二
    萬平千四百元、丁○○○四十六萬三千四百元之會款。
二、案經丑○○、子○○、癸○○、庚○○、乙○○等五人訴請臺灣臺中地方法院檢
    察署檢察官偵查起訴。
    理  由
一、訊據被告辛○○雖坦承有上開偽造標單犯行，然矢口否認詐欺犯行；訊之被告丙○○則矢口否認有何共同偽造標單及詐欺犯行，被告辛○○辯稱：係因遭人倒債
    及銀行、地下錢莊之債務，導致週轉困難始冒用他人名義標得會款以為支應，且
    被告丙○○並未參與其事云云；被告丙○○則辯稱：上開互助會係伊太太辛○○
    發起及負責，伊並不知情，及伊雖曾向告訴人丑○○收款，但不知是會款云云。
    惟查，上開事實，業據告訴人丑○○、子○○、癸○○、庚○○、乙○○等五人
    於偵審時指訴甚詳，核與證人即其餘活會會員壬○○、己○○、寅○○於本院審
    理時證述情節相符，並與被告辛○○供承之部分情節一致，且有互助會簿及 (債
    務清償)協議書、本票等件影本附卷可稽，另有臺灣臺中地方法院檢察署八十九
    年度偵字第二四七六號偵查卷宗影本可資參佐。而告訴人丑○○於偵審時一再陳
    稱：被告丙○○曾向其收取三次會款；證人壬○○於本院審理時亦證稱：被告丙○○曾向其收款二次會款；證人己○○於本院審理時證稱：開標時，丙○○有在
    旁幫忙等語，再參諸上開協議書、本票，均足見被告丙○○對本件冒標及詐欺情
    事，均有參與情事無訛 (收取會款、協助開標事宜及事後之債務處理)。是被告
    辛○○、丙○○前述辯解，顯均係卸責之詞，均不足採信。本件事證明確，被告
    二人之犯行均堪以認定。
二、按民間互助會之標單，通常僅填寫一定之金額及姓名，如單從該記載內容上之形
    式上觀之，殊無法瞭解其為何種用意之證明，而必須依據習慣或特約，始足以表
    示該一定之金額即為標取會款之利息，該姓名即為標取會款之會員，故偽造該標
    單應認為偽造同法第二百二十條第一項以文書論之私文書（參見最高法院八十七
    年度台非字第一二號判決意旨）。本件被告辛○○、丙○○以偽造標單復持以行
    使之詐術，詐得前揭會款，核被告二人所為，均係犯刑法第二百十六條、第二百
    二十條第一項、第二百十條行使偽造準私文書罪及同法第三百三十九條第一項詐
    欺取財罪。被告辛○○、丙○○二人間，就上開二犯行，彼此間有犯意聯絡及行
    為分擔，俱為共同正犯 (公訴人認被告丙○○僅就詐欺部分成立犯罪及與被告辛○○有共同正犯關係，尚有誤會)。被告等偽造署押之行為，係偽造準私文書之
    部分行為，爰不另論罪。其偽造準私文書後復持以行使，偽造之低度行為應為行
    使之高度行為所吸收，而僅應論以行使偽造準私文書罪。被告等以一冒標行為，
    向數位互助會活會會員詐得會款，係一行為而觸犯數同種罪名，屬同種想像競合
    犯，依刑法第五十五條前段規定從同一之罪處斷。再被告等先後多次行使偽造準
    私文書、詐欺之犯行，均時間緊接，所犯構成要件相同之罪，顯係基於概括犯意
    為之，為連續犯，爰依刑法第五十六條之規定以一罪論，並依法加重其刑。被告
    等所犯上開二罪間，有方法、結果之牽連關係，為牽連犯，應依刑法第五十五條
    之規定，從一重之行使偽造準私文書罪處斷。爰審酌被告二人之素行、犯罪之動
    機、目的、手段、所詐得之金額不少，犯罪後未能與告訴人和解、迄今未清償詐
    得款項，及犯罪後猶飾詞狡辯，態度不佳等一切情狀，各量處如主文所示之刑。
    至被告偽造之「丑○○」、「戊○○」、「翁美麗」、「寅○○」、「子○○」
    、「癸○○」、「蔣啟崧」、「庚○○」等人標單，均未扣案，為免日後執行上
    之困難，是爰不另為沒收之諭知，附此敘明。
據上論斷，應依刑事訴訟法第二百九十九條第一項前段，刑法第二十八條、第五十六
條、第二百十六條、第二百二十條第一項、第二百十條、第三百三十九條第一項、第
五十五條，罰金罰鍰提高標準條例第一條前段，判決如主文。
本案經檢察官蔡曉崙到庭執行職務。
中      華      民      國      九十一    年     三     月    二十九    日
                                 臺灣臺中地方法院刑事第七庭
                                     法  官  曾  佩  琦
右正本證明與原本無異。
如不服本判決，應於送達後十日內向本院提出上訴狀（須附繕本），上訴於台灣高等
法院台中分院。
                                     書記官
中      華      民      國      九十一    年     四     月      二      日
附錄本案論罪科刑法條全文：
刑法第二百二十條第一項：
在紙上或物品上之文字、符號、圖畫、照像，依習慣或特約，足以為表示其用意之證
明者，關於本章及本章以外各罪，以文書論。
刑法第二百十條：
偽造、變造私文書，足以生損害於公眾或他人者，處五年以下有期徒刑。
刑法第二百十六條：
行使第二百十條至第二百十五條之文書者，依偽造、變造文書或登載不實事項或使登
載不實事項之規定處斷。
刑法第三百三十九條第一項：
意圖為自己或第三人不法之所有，以詐術使人將本人或第三人之物交付者，處五年以
下有期徒刑、拘役或科或併科一千元以下罰金。
